臺灣屏東地方法院刑事判決　　　　　　　　　　　　　　九十二年度訴字第八四號
　　公　訴　人　臺灣屏東地方法院檢察署檢察官
　　被　　　告　庚○○
　　被　　　告　乙○○
　　被　　　告　丁○○
右列被告等因竊佔等案件，經檢察官提起公訴（九十年度偵字第三○九五號），本院
判決如左：
    主  文
庚○○意圖為第三人不法之利益，而竊佔他人之不動產，處有期徒刑月，如易科罰
金，以佰元折算壹日。
丁○○意圖為自己不法之利益，而竊佔他人之不動產，處拘役拾日，如易科罰金，
以佰元折算壹日。
乙○○無罪。
    事  實
一、庚○○於民國八十四年五月間為屏東縣內埔鄉東寧村村長，為將因興建屏東縣內
    埔鄉○○路而拆除之土地公廟重新興建以供村民信仰及休憩，竟意圖為第三人不
    法之利益，並基於竊佔之犯意，招集村民募款集資並雇工在坐落屏東縣內埔鄉○○段四六八地號國有土地上，興建「水口福德祠」廟宇（含鐵架蓋鐵皮及空地）
    ，計竊佔屏東縣內埔鄉○○段四六八地號國有土地面積為二百二十二‧七三平方
    公尺（如附圖Ｂ、Ｃ部分所示）。
二、丁○○自八十四年間「水口福德祠」廟宇興建完成起（起訴書誤載為八十六年十
    月間），意圖為自己不法之利益，並基於竊佔之犯意，在坐落屏東縣內埔鄉○○
    段四六八地號國有土地及同段四七三號內埔鄉鄉有土地，搭建鐵架蓋鐵皮，擺設
    桌椅、器具經營麵攤，計竊佔屏東縣內埔鄉○○段四六八地號國有土地面積為十
    一‧六五平方公，竊佔屏東縣內埔鄉○○段四七三號內埔鄉鄉有土地面積為十七
    ‧二六平方公尺（如附圖Ｄ、Ｈ部分所示）。
三、案經屏東縣警察局內埔分局報請臺灣屏東地方法院檢察署檢察官偵查起訴。
    理  由
壹、有罪部分：
一、訊據被告庚○○固坦承招集村民募款集資並雇工在坐落屏東縣內埔鄉○○段四六
    八地號國有土地上，興建「水口福德祠」廟宇等情，惟矢口否認有何竊佔之犯意
    ，辯稱：只有土地公廟是伊蓋的，涼棚不是伊蓋的，涼棚及其下地坪等都是乙○○找丙○○蓋的；且興建「水口福德祠」廟宇係鄉公所允諾，鄉長沈商嶽在福德
    祠題字並由鄉公所補助新臺幣（下同）十萬元，不知廟宇地佔國有財產局土地；
    另被告庚○○涉嫌竊佔屏東縣內埔鄉○○段四六八地號土地，前經臺灣屏東地方
    法院檢察署八十五年度偵字第三二三六號不起訴確定，本件起訴事實與前經不起
    訴處分之部分，屬同一犯罪事實，故本案應為不受理判決云云。被告丁○○固坦
    承在坐落屏東縣內埔鄉○○段四六八地號國有土地及同段四七三號內埔鄉鄉有土
    地，搭建鐵架蓋鐵皮，擺設桌椅、器具經營麵攤等情，惟矢口否認有何竊佔之犯
    意，辯稱：伊有向前開二筆土地原所有權人李梅朋借用土地，經其同意伊才搭建
    ，伊不知前開二筆土地係國有土地及內埔鄉鄉有土地云云。
二、經查：
  (一)按發現新事實或新證據者，縱不起訴處分已確定，仍得對於同一案件再行起訴，
    刑事訴訟法第二百六十條第一款定有明文。又所謂新事實或新證據云者，祇須為
不起訴處分以前未經發現，且足認被告有犯罪嫌疑為已足，並不以其確能證明犯
    罪為要件，最高法院二十三年上字第一七五四號判例可資參照。本件被告庚○○
    被訴竊佔罪嫌，前固經臺灣屏東地方法院檢察署檢察官偵查後，認系爭土地於七
    十餘年前即遭東寧村村民佔用，僅係將佔用之方式由使用空地改造為建造廟宇，
    仍不失為繼續佔用，認告訴人之土地被佔用之時間已超過七十年，其追訴權時效
    已消滅而偵查終結後，於八十五年八月八日以八十五年度偵字第三二三六八號不
    起訴處分確定，業經本院調取該案卷宗核閱無訛，有上開案卷在卷可憑。惟於不
    起訴處分後，告發人戊○○在本案提出「水口福德祠」廟宇尚未興建前Ａ、Ｂ排
    水溝渠匯流於「水口福德祠」廟宇坐落地點之照片二張，證明「水口福德祠」廟
    宇確是填塞溝渠整地後興建，而排水溝渠顯然不可能自數十年前即遭私人竊佔使
    用，此部份並未在被告前案被訴竊佔案中顯現，亦未及經檢察官予以審酌，有不
    起訴處分書在卷可憑，是公訴人認告發人戊○○提出之「水口福德祠」廟宇興建
    前之照片係新事實、新證據而再行起訴，其起訴自屬合法，合先敘明。被告堅稱
    本件起訴事實與前經不起訴處分之部分，屬同一犯罪事實，故本案應為不受理判
    決云云，自不足採。
  (二)屏東縣內埔鄉○○段四六八地號土地之所有權人為中華民國，由財政部國有財產
    局管理，且該土地並未放租亦未提供任何合法使用，現其上遭被告庚○○雇工興
    建「水口福德祠」廟宇，而佔用二百二十二‧七三平方公尺等情，業據告發人戊○○、同案被告丁○○、乙○○、證人黃喜貴分別於偵查中及本院審理時陳稱及
    結證稱明確，且經本院依職權至現場勘驗屬實（見本院卷第四二頁九十二年四月
    二日勘驗筆錄、現場照片數張及勘驗光碟片一張），並有財政部國有財產局臺灣
    南區辦事處八十九年一月二十八日台財產南改第八九○○○○二二五八號函（見
    警卷第三二頁）、潮州地政事務所土地複丈成果圖（見偵查卷第四九頁）及土地
    登記謄本（見偵查卷第九七頁）各一紙及照片數幀在卷足憑。另證人丙○○於本
    院審理時結證稱：廟上的鐵皮屋涼棚部分是伊興建，至於地磚是被告庚○○鋪的
    ，地也是被告庚○○整的，當時是被告庚○○找伊蓋鐵皮屋，被告庚○○自己一
    人來找伊，價錢伊估給被告庚○○後，被告庚○○就要伊來蓋，但當時找伊蓋的
    型式是斜頂式，後來有很多村民說要蓋圓形的，伊就問被告庚○○是否要更改，
    被告庚○○說隨便伊要怎麼做，蓋圓形的會多花三分之二的錢，被告庚○○說多
    的錢部分，其沒辦法處理，其不管了，雖然伊不確定加蓋費用有無著落，伊還是
    蓋了，最後由被告庚○○與一個叫李坤侯的把五萬元交給伊等語（見本院卷第四
    六頁）；另被告庚○○於本院審理時供稱：伊蓋廟時不知道屏東縣內埔鄉○○段
    四六八地號土地是國有地，伊知道前開土地不是伊的土地，伊以為是鄉有地，鄉
    長有同意伊蓋，但是沒有書面同意，伊也沒有用書面提出申請等語（見本院卷第
    一六七頁）。是被告庚○○明知前開國有土地非為其所有，未得前開土地之所有
    權人之同意，即擅自招集村民募款集資並雇工在前開國有土地上興建「水口福德
    祠」廟宇（含鐵架蓋鐵皮及空地），足認其主觀上有竊佔之犯意，而其竊佔前開
    國有土地非僅為「水口福德祠」廟宇本體，亦包括鐵架蓋鐵皮及空地，合計面積
    為二百二十二‧七三平方公尺，且縱其曾經鄉長同意，然前開土地並非內埔鄉所
    有，已如前述，則內埔鄉鄉長自無任何同意權，亦無法據此採為對被告有利之認
    定，本件事證明確，被告庚○○所辯無非事後飾詞諉卸，不足採信，其竊佔之犯
    行洵堪認定。
  (三)屏東縣內埔鄉○○段四六八地號土地之所有權人為中華民國，由財政部國有財產
    局管理，且該土地並未放租亦未提供任何合法使用，而同段四七三號土地之所有
    權人為內埔鄉，由內埔鄉公所管理，現其上遭被告丁○○搭建鐵架蓋鐵皮，擺設
    桌椅、器具經營麵攤，而佔用屏東縣內埔鄉○○段四六八地號國有土地面積為十
    一‧六五平方公，佔用屏東縣內埔鄉○○段四七三號內埔鄉鄉有土地面積為十七
    ‧二六平方公尺等情，業據被告丁○○坦承不諱，核與告發人戊○○於偵查中及
    本院審理時陳稱之情節相符，且經本院依職權至現場勘驗屬實（見本院卷第四二
    頁九十二年四月二日勘驗筆錄、現場照片數張及勘驗光碟片一張），並有財政部
    國有財產局臺灣南區辦事處八十九年一月二十八日台財產南改第八九○○○○二
    二五八號函（見警卷第三二頁）、潮州地政事務所土地複丈成果圖（見偵查卷第
    四九頁）一紙及土地登記謄本（見偵查卷第九七頁及第九九頁）二紙及照片數幀
    在卷足憑。另屏東縣內埔鄉○○段四六八地號土地早於七十六年八月一日即登記
    於中華民國名下；屏東縣內埔鄉○○段四七三地號土地則於七十六年十一月十一
    日即登記於內埔鄉名下，再屏東縣內埔鄉○○段四七三地號土地則於八十五年五
    月十五日因地籍圖重測而重為登記，重測前之地號為老東勢段二七六之六八地號
    ，有前開土地登記謄本附卷可稽，被告丁○○辯稱屏東縣內埔鄉○○段四七三地
    號土地重測前為李梅朋所有云云應屬無稽，參以被告丁○○於本院審理時自承其
    不知道土地是誰的，李梅朋當時沒有說那塊地是他的等語（見本院卷第二一頁）
    。是被告丁○○明知前開國有土地及鄉有土地非為其所有，未得前開土地之所有
    權人之同意，即擅自搭建鐵架蓋鐵皮，擺設桌椅、器具經營麵攤，足認其主觀上
    有竊佔之犯意，本件事證明確，被告丁○○所辯無非事後飾詞諉卸，不足採信，
    其竊佔之犯行洵堪認定。
三、核被告庚○○及被告丁○○二人所為，均係犯刑法第三百二十條第二項之竊佔罪
    。爰審酌被告庚○○於行為時身為東寧村村長，竟猶帶頭違法竊佔國有土地興建
    「水口福德祠」廟宇，且竊佔面積達二百二十二‧七三平方公尺；被告丁○○為
    一己之私竟竊佔國有及鄉有土地經營麵攤維生，惟其竊佔面積較小，犯罪情節較
    被告庚○○輕，並考量其二人之犯罪手段、犯罪所生危害、犯後尚知坦承之犯後
    態度等一切情狀，量處如主文所示之刑，併均諭知易科罰金之折算標準，以資懲
    儆。查被告庚○○及被告丁○○二人犯罪後，刑法第四十一條業於九十年一月四
    日修正，同年月十日公布施行，並於同年月十二日生效，該條第一項規定：「犯
    最重本刑為五年以下有期徒刑以下之罪，而受六個月以下有期徒刑或拘役之宣告
    ，因身體、教育、職業、家庭之關係或其他正當事由，執行顯有困難者，得以一
    元以上三元以下折算一日，易科罰金。但確因不執行所宣告之刑，難收矯正之效
    ，或難以維持法秩序者，不在此限。」比較新舊法之結果，以變更後之新法對被
    告較為有利，依刑法第二條第一項前段規定，應適用裁判時之新法，附此敘明。
貳、無罪部分及不另為無罪諭知部分
一、公訴意旨另略以：被告庚○○及被告乙○○為將因興建勝利路而拆除之土地公廟
    重新興建，二人竟基於共同意圖為第三人不法利益之犯意，且未經水利主管機關
    許可，由被告乙○○僱用不知情之工人，將坐落屏東縣內埔鄉○○段四六八地號
    國有土地上，寬約四公尺，分別連接勝利路底下下水道及龍頸溪之排水水道，以
    土石填塞推平，再由被告庚○○負責於地上興建「水口福德祠」廟宇，計竊佔東
    寧段四六八地號土地面積二百二十二平方公尺，且填塞排水水道部分僅以直徑約
    一公尺之排水管連接勝利路底下之下水道，通往龍頸溪之水道則予以阻斷，致大
    雨來時，匯集入該排水道之雨水無法及時渲洩而倒灌溢入排水道旁民家，因而損
    害他人權益，並淹沒附近民眾通行之道路，致生公共危險，因認被告庚○○另涉
    犯水利法第九十二條後段罪嫌；被告乙○○涉犯刑法第三百二十條第二項之竊佔
    罪嫌及水利法第九十二條後段罪嫌。
二、公訴人認被告庚○○及被告乙○○涉有前開罪嫌，無非係以告發人戊○○、證人
    陳長宏、證人黃文貞、證人即國有財產局南區辦事處職員王景霖、證人即內政部
    營建署南區工程處工務員王榮塘之陳述及證述，並有土地複丈成果圖、土地登記
    簿謄本、勝利路道路設計圖及照片在卷可稽；且被告乙○○先填塞溝渠整地，被
    告庚○○繼而負責興建廟宇，顯然二人就填塞溝渠而竊佔上開土地興建廟宇是具
    有共同犯意；又「水口福德祠」廟宇坐落地點原為排水溝渠流經，在八十四年二
    月勝利路未開闢完成前，Ａ排水溝渠（因無溝渠名稱，故以Ａ排水溝渠稱之，以
    下所稱Ｂ排水溝渠亦同）與Ｂ排水溝渠（流經告發人戊○○住處後面，即本案遭
    填塞之溝渠）自不同方向流至此處匯合，再流往龍頸溪，該地確為排水溝渠流經
    之水利用地，而「水口福德祠」廟宇所在地原為排水溝渠流經，在勝利路開闢時
    ，施工單位並未對Ａ、Ｂ排水溝渠作任何處理，只在闢路時遇及Ａ、Ｂ排水溝渠
    ，即施作排水箱涵，讓水流通過，並與勝利路底下之下水道連接，可知現「水口
    福德祠」廟宇所在地確實有相當部分是填塞溝渠而來，在此段溝渠（即Ｂ排水溝
    渠下游末端）被填塞後，水流已無法直接流往龍頸溪，而原來以排水箱涵與勝利
    路連接部分亦被填塞，只以直徑約一公尺之排水管代之，當大雨來臨時，Ｂ排水
    溝渠上、中游匯集之雨水流至下游時，遇「瓶頸」而渲洩不及，因而倒灌入Ｂ排
    水溝渠下游沿岸民宅及附近道路，因此，Ｂ排水溝渠遭填塞，確已損害下游沿岸
    民眾權益，而道路遭水淹沒，對往來之人、車更已產生生公共危險等為其主要論
    據。
三、按犯罪事實應依證據認定之，無證據不得推定犯罪事實；又不能證明被告犯罪者
    ，應諭知無罪之判決，刑事訴訟法第一百五十四條第二項、第三百零一條第一項
    分別定有明文。次按事實之認定，應憑證據，如未能發現相當證據，或證據不足
    以證明，自不能以推測或擬制之方法，以為裁判之基礎；又認定犯罪事實所憑之
    證據，雖不以直接證據為限，間接證據亦包括在內，然而無論直接或間接證據，
    其為訴訟上之證明，須於通常一般之人不致有所懷疑，而得確信其為真實之程度
    者，始得據為有罪之認定；再認定不利於被告之事實，須依積極證據，苟積極證
    據不足為不利於被告事實之認定時，即應為有利於被告之認定，更不必有何有利
    之證據，最高法院著有四十年台上字第八六號判例、七十六年台上字第四九八六
    號判例及三十年上字第八一六號判例可資參照。
四、訊據被告庚○○及被告乙○○均堅決否認有何填塞水道之犯行，被告乙○○並堅
    決否認有何竊佔之犯行，被告庚○○辯稱：「水口福德祠」廟宇下之排水道不知
    是何人填的等語，被告乙○○辯稱：伊沒有參與土地公廟工程，且「水口福德祠
    」廟宇下之排水道不知是何人填的等語，經查：
  (一)按刑法上之共同正犯，以有意思之聯絡行為之分擔為要件，本案上訴人於他人之
    犯罪，既無聯絡之意思，又無分擔實施之行為，即不得以共犯論，最高法院著有
    十八年上字第六七三號判例可資參照。申言之，共同正犯係指二以上之行為人，
    基於共同之行為決意，各自分擔實施犯罪行為之一部，彼此以其行為互為補充，
而在犯罪行為之分工與角色分配之協力合作下，共同完成犯罪，故在共同正犯之
    成立要件上，須有意思之聯絡及行為之分擔，即各行為人在主觀上基於共同實施
    犯罪之意思，在客觀上並有共同實施犯罪之行為，始足當之。查本件「水口福德
    祠」廟宇係被告庚○○招集村民募款集資並雇工在坐落屏東縣內埔鄉○○段四六
    八地號國有土地上興建，已如前述，被告庚○○於偵查中及本院審理時均一致陳
    稱「水口福德祠」廟宇係其負責興建，未提及被告乙○○有參與興建「水口福德
    祠」廟宇（見偵查卷第六四頁正面及第八五頁正面，本院卷第二十頁、第二二頁
    、第一二二頁、第一六六頁及第一六七頁）。而當時被告乙○○身為東寧村選出
    之內埔鄉鄉民代表，其出面關心「水口福德祠」廟宇之建造工程及進度，亦與常
    情相符，參以被告曾於「水口福德祠」廟宇興建時捐款三萬元，有照片一幀在卷
    足憑（見本院卷第一二七頁），且被告乙○○復未將「水口福德祠」廟宇下之排
    水道填塞，以利被告庚○○興建「水口福德祠」廟宇（詳下述），綜上所述，本
    件公訴人所指各端，既無一足資證明被告乙○○有與被告庚○○就竊佔犯行為意
    思之聯絡及行為之分擔，復查又無其他積極、確切之證據足以證明被告乙○○涉
    有公訴意旨所指之竊佔犯行，要屬不能證明其犯罪，揆諸前揭說明，自應為無罪
    之諭知。
  (二)次按水利法第九十二條後段所謂「致生公共危險」，係以實際上有具體危險之發
    生為條件，而屬具體之危險犯。雖其具體危險之存在，仍應依社會一般之觀念，
    客觀的予以判定，即依其妨害水流之具體情況，視其一般上是否有使流水改道，
    浸蝕護岸，而影響安全之虞，以決定危險之有無，非謂一有妨害水流之情況，即
    得謂危險已發生，最高法院八十八年度台上字第二○二一號判決可資參照。告發
    人戊○○雖於本院審理時指述：當初填平水溝時，有看見乙○○指揮現場如何施
    工，並有聽到、看到乙○○向怪手司機說哪些樹要挖掉，哪些地方要放排水管等
    語（見本院卷第四六頁反面），證人黃喜貴於偵查中則證稱：伊有看見乙○○在
    現場指揮怪手及卡車在現場填土，將水溝填起來等語（見偵查卷第三○頁反面）
    。惟負責興建「水口福德祠」廟宇之被告庚○○自偵查中至本院審理時均供稱不
    知排水道是何人填的等語，被告乙○○、被告丁○○自偵查中至本院審理時均亦
    為一致之供述，而黃增新、黃朝棟於偵查中亦陳稱：不知道填水溝之人是否為乙○○等語（見偵查卷第一八頁反面），另證人即負責系爭土地轄區之警員己○○
    於本院審理時亦結證稱：廟改建前後都是伊的勤區，但伊不清楚何人改建等語（
    見本院卷第七一頁）；證人即「水口福德祠」旁之慈雲宮管理人甲○○於本院審
    理時亦結證稱：伊不知道誰填水溝等語（見本院卷第七一頁及第一六三頁）；證
    人丙○○於本院審理時亦結證稱：土地公廟蓋時，有時候伊有在場，但是沒有注
    意到誰在填水溝等語（見本院卷第一六三頁）。是被告庚○○及被告乙○○均堅
    決否認有何填塞水道之犯行，且參諸諸位證人之證詞，均無法指出係何人將「水
    口福德祠」廟宇下之排水道填塞，則被告庚○○及被告乙○○是否真有填塞水道
    之犯行即屬可疑，尚難僅以告發人戊○○之指述及證人黃喜貴之證詞即遽認被告
    庚○○及被告乙○○有填塞水道之犯行。
  (三)另經本院依職權送請國立屏東科技大學就屏東縣內埔鄉○○村○○路旁興建「水
    口福德祠」填塞排水溝對鄰地淹水之影響為鑑定，結果認為：「1.本案勝利路底
    淹水發生地點乃位於營建署南工處所規劃之龍頸溪排水區Ａ５幹線之斷面９處，
    依南工處所提供之設計資料用曼寧公式檢驗，以一年一次之降雨率為依據，此處
    之設計逕流量應為１２‧３４５ｃｍｓ，但實際竣工斷面２‧１０ｍ＊２‧１０
    ｍ，坡度ｓ＝０‧１８％，僅能排放９‧８４３ｃｍｓ，溢流逕流量為２‧４１
    １ｃｍｓ。而被告等人將「水口福德祠」下方排水道填塞，且將排水溝Ｂ導入勝
    利路下水道會使斷面９之逕流量增加０‧１０９ｃｍｓ，對於溢流逕流量之貢獻
    度不及５％，故此處之淹水主要是斷面９之涵溝尺寸不足所致。」，有國立屏東
    科技大學鑑定報告書一份附卷可稽，足認「水口福德祠」廟宇附近鄰地淹水非因
    填塞排水溝所致，尚難認該排水溝遭填塞有何因而損害他人權益或致生公共危險
    之情形，此外，復查無其他積極證據足證被告庚○○及被告乙○○有填塞水道之
    犯行，被告庚○○及被告乙○○此部分犯行，即屬不能證明，自應為被告乙○○
    無罪之諭知，又公訴人認被告庚○○此部分犯行與上開竊佔有罪部分，為牽連犯
    裁判上一罪關係，爰就此部分不另為無罪諭知。
據上論斷，應依刑事訴訟法第二百九十九條第一項前段、第三百零一條第一項，刑法
第三百二十條第二項、第二條第一項前段、第四十一條第一項前段，罰金罰鍰提高標
準條例第一條前段、第二條，判決如主文。
本案經檢察官盧明軒到庭執行職務。
中      華      民      國      九十三      年      四    月    十五    日
                                      臺灣屏東地方法院刑事第六庭
                                          審判長法  官  石家禎
                                                法  官  許心
                                                法  官  林家聖
右正本證明與原本無異。
如不服本判決應於收受本判決送達後十日內向本院提出上訴書狀，其未敘述上訴理由
者，並得於提起上訴後十日內向本院補提理由書狀（均須按他造當事人之人數附繕本
 ）「切勿逕送上級法院」
                                               書記官   唐淑嫻
中      華      民      國      九十三      年      四    月    十五    日
附錄本判決論罪科刑法條全文：
刑法第三百二十條
意圖為自己或第三人不法之所有，而竊取他人之動產者，為竊盜罪，處五年以下有期
徒刑、拘役或五百元以下罰金。
意圖為自己或第三人不法之利益，而竊佔他人之不動產者，依前項之規定處斷。
前二項之未遂犯罰之。
